臺灣高等法院臺南分院刑事判決
                                  110年度金上訴字第709號
上  訴  人  臺灣雲林地方檢察署檢察官
被      告  陳怡汝



上列上訴人因被告詐欺案件，不服臺灣雲林地方法院110年度易
字第19號中華民國110年4月7日第一審判決（起訴案號：臺灣雲
林地方檢察署109年度偵字第7565號），提起上訴，本院判決如
下：
    主  文
原判決撤銷。
甲○○幫助犯詐欺取財罪，處拘役伍拾日，如易科罰金，以新臺幣
壹仟元折算壹日。緩刑貳年。
    事實及理由
壹、犯罪事實：
一、甲○○可預見詐欺財產犯罪經常以取得他人金融帳戶作為詐欺
    犯行取得不法金錢之重要方法，又對於提供帳戶予他人使用
    ，有被供作財產犯罪用途之可能，其竟仍以縱若有人持以犯
    罪，亦不違背其幫助犯罪之本意，而基於幫助他人詐欺取財
    之不確定犯意，於民國109年6月15日上午8時10分許，依通
    訊軟體LINE暱稱「惠雯」之指示，在雲林縣○○鄉之○○統一便
    利超商，將其名下之臺灣銀行虎尾分行帳號000-0000000000
    00號帳戶（下稱臺銀帳戶）、土地銀行虎尾分行帳號000-00
    0000000000號帳戶（下稱土銀帳戶）之存摺及提款卡，寄送
    至「惠雯」所指定之統一便利超商○○○門市，並以通訊軟體L
    INE告知「惠雯」上開提款卡之密碼，而容任他人以上開帳
    戶作為詐欺取財之用。嗣該人所屬詐欺集團取得上開銀行帳
    戶之存摺、提款卡及密碼後，即基於意圖為自己不法所有之
    犯意，分別於附表所示時間，各以附表所示之詐騙方法，使
    甲○○與丙○○等人均陷於錯誤，於附表編號1至2所示時間，匯
    款至附表編號1至2所列帳戶內，甲○○即以上開方式幫助詐欺
    集團詐欺取得甲○○、丙○○之財物。
貳、認定犯罪事實所憑之證據及理由：
一、被告經合法傳喚無正當理由不到庭，有送達證書在卷可參（
    見本院卷第41頁），本院爰不待其陳述逕行判決。
二、按被告以外之人於審判外之言詞或書面陳述，除法律有規定
    者外，不得作為證據。被告以外之人於審判外之陳述，雖不
    符前4 條（指刑事訴訟法第159 條之1 至第159 條之4 ）之
    規定，而經當事人於審判程序同意作為證據，法院審酌該言
    詞陳述或書面陳述作成時之情況，認為適當者，亦得為證據
    。當事人、代理人或辯護人於法院調查證據時，知有第159
    條第1 項不得為證據之情形，而未於言詞辯論終結前聲明異
    議者，視為有前項之同意。刑事訴訟法第159 條第1 項、第
    159 條之5 第1 項、第2 項分別定有明文。經查：本案於言
    詞辯論終結前，檢察官對於後述被告以外之人於審判外之言
    詞或書面陳述等證據方法之證據能力，均未聲明異議，且同
    意列為證據（見本院卷第46-48頁），被告雖於本院未到庭
    ，惟其於原審均未聲明異議（見原審卷第46-48頁），於本
    院亦未以書狀聲明異議。本院審酌上開言詞陳述及書面陳述
    作成時之情況，認無顯不適當之情形，至其他文書等證據方
    法，分別屬於公務員職務上製作及從事業務之人於業務上或
    通常業務過程所須製作之紀錄文書或證明文書，均無顯不可
    信之情況，且採納上開證據方法，尚無礙於被告於程序上之
    彈劾詰問權利，與本件待證事實間復具有相當之關聯性，而
    認上開傳聞證據合於刑事訴訟法第159 條之4、第159 條之5
     等規定，因而均具證據能力。
三、證明力部分：
  ㈠上開犯罪事實，業據被告於原審審理時坦承不諱（見原審卷
    第45、53、104頁），核與告訴人甲○○、丙○○於警詢之證述
    情節相符（見警卷第27-29、31-33頁），且有告訴人甲○○之
    通訊軟體LINE對話翻拍照片、中國信託銀行ATM明細表翻拍
    照片各1份（見警卷第175-180頁）、臺灣銀行帳號000-0000
    00000000號帳戶存摺存款歷史明細批次查詢、帳戶個資檢視
    各1份（見警卷第71、161頁）、告訴人丙○○之臺灣土地銀行
    綜合存款存摺封面及內頁影本、臺灣土地銀行存摺類存款憑
    條、通訊軟體LINE對話截圖各1份（見警卷第145-147頁、15
    3-154頁）、臺灣土地銀行虎尾分行帳號000-000000000000
    號帳戶客戶序時往來明細查詢、帳戶個資檢視各1份（見警
    卷第67、131頁）、雲林縣警察局臺西分局扣押筆錄、扣押
    物品目錄表、麥寮分駐所證物認領代保管單各1份（見警卷
    第49-57頁）、被告與暱稱「惠雯」之通訊軟體LINE對話紀
    錄1份、統一超商股份有限公司代收款專用繳款證明翻拍照
    片1張（見警卷第91-117頁）、7-ELEVEN貨態查詢系統（查
    詢代碼Z00000000000）列印畫面1份（見警卷第125頁）、臺
    灣銀行營業部110年3月2日營存字第00000000000號函1份（
    見原審卷第81-83頁）附卷可證。被告上開任意性之自白，
    核與事實相符，應可採信。
  ㈡綜上所述，本案事證明確，被告犯行洵堪認定，應予依法論
    科。
參、論罪科刑及撤銷原判決之理由：
一、按刑法上之幫助犯，係對於犯罪與正犯有共同之認識，而以
    幫助之意思，對於正犯資以助力，而未參與實施犯罪之行為
    者而言（最高法院75年度台上字第1509號、84年度台上字第
    5998號、88年度台上字第1270號判決參照）。被告提供帳戶
    之存摺、金融卡、密碼予他人為上開詐欺取財犯行使用，使
    被害人因受詐騙而將款項匯入該帳戶，僅為他人之詐欺取財
    犯行提供助力，且本件尚無證據足以證明被告係以自己犯詐
    欺取財罪之意思參與犯罪，或與他人有共同詐欺取財之犯意
    聯絡，或有直接參與詐欺取財犯罪構成要件行為分擔等情事
    。是核被告所為，係犯刑法第30條第1 項前段、第339 條第
    1 項之幫助詐欺取財罪，並依刑法第30條第2 項規定，按正
    犯之刑減輕之。
二、被告以一交付帳戶之幫助行為，使數被害人之財產法益受到
    侵害，屬一行為觸犯數罪名，為想像競合犯，應依刑法第55
    條前段規定，從一重論以一幫助詐欺取財罪。
三、被告於交付帳戶資料予詐欺集團後，隨即於109年6月20日18
    時2分主動至警局報案，並將告訴人丙○○轉帳至其土地銀行
    帳戶之新台幣（下同）10萬元款項中，先行轉帳9萬元之郵
    局帳戶中並提領後交予警方扣案等情，有受理各類案件紀錄
    表、雲林縣警察局臺西分局109年6月20日扣押筆錄、扣押物
    品目錄表、被告109年6月20日警詢筆錄在卷可參（見警卷第
    3-7、49-55、85頁），嗣告訴人甲○○、丙○○始分別於109年6
    月21日17時6分、18時23分報警乙節，有受理各類案件紀錄
    表2紙（見警卷第133、163頁）附卷可佐，由以上之報案過
    程，可知被告係於犯罪遭警員發覺之前，即主動向警員告知
    其犯行，而自首接受裁判，且本院審酌被告於報案之時，復
    一併將告訴人所轉帳之部分款項提領後交予警方，使原審得
    以將扣案之現金9萬元發還予告訴人丙○○（見原審卷第145-1
    46頁），足見被告實已真誠悔悟，犯後積極減輕本案犯罪所
    生之損害，爰依刑法第62條前段之規定，減輕其刑。
四、撤銷原判決之理由：
　㈠原審就被告犯行，罪證明確，應予論罪科刑，固非無據，然
    查：
　⒈按除簡式審判程序案件外，審判長就被告被訴事實為訊問者
    ，應於調查證據程序之最後行之；調查證據完畢後，應依序
    命檢察官、被告及辯護人就事實及法律分別辯論之，刑事訴
    訟法第288條第3項、第289條第1項定有明文。前揭規定，旨
    在使被告有辯明犯罪嫌疑，陳述有利於己之事實及法律上意
    見之機會，以保障被告之防禦權。審判期日如僅就起訴書或
    第一審判決所載之犯罪事實訊問被告及調查辯論，於辯論終
    結後，始擴及起訴書或第一審判決所未記載之事實而為判決
    ，無異剝奪被告辯明罪嫌及辯護等防禦權之行使，難謂於判
    決無影響，自屬違背法令。經查：本案依檢察官起訴書犯罪
    事實之記載，僅起訴被告有幫助詐欺取財之犯行，並未提及
    被告有何幫助洗錢之犯意及客觀事實，起訴法條欄亦僅記載
    被告係涉犯刑法第30條第1項前段、第339條第1項之幫助詐
    欺取財罪嫌；而原審於準備程序雖曾告知被告可能涉及洗錢
    防制法第2條及第14條之罪，惟檢察官於陳述起訴事實及起
    訴法條時，均陳明如起訴書所載，未再擴張犯罪事實或起訴
    法條，而經法官詢問被告：「對檢察官起訴之犯罪事實及所
    犯法條有無意見？」，被告表示沒有意見後，法官卻未再追
    問被告對於洗錢防制法第2條及第14條之洗錢罪是否承認犯
    行，即改行簡式審判程序（見原審卷第42-45頁），復於簡
    式審判程序中，亦未再詢問被告就洗錢罪是否承認，於詢問
    被告被訴事實時，亦僅針對起訴書所載之犯罪事實請被告表
    示意見，就「被告主觀上基於幫助一般洗錢之不確定故意，
    提供帳戶資料予詐欺集團，因而造成資金追查斷點，使國家
    無從或難以追查犯罪所得去向」之犯罪事實，卻未置乙詞，
    並未告知（見原審卷第53、59、104、112頁），而未予被告
    有充分辯解之機會，原判決卻逕行就被告犯行論處幫助洗錢
    罪，訴訟程序已違背法令。
　⒉依洗錢防制法第14條第1項之規定，洗錢罪之法定刑為「7年
    以下有期徒刑，併科新臺幣5百萬元以下罰金」，並未定有
    拘役之刑，原判決卻依想像競合犯之規定，論被告以洗錢罪
    ，並判處被告拘役50日，併科罰金1萬元，於法亦有違誤。
　⒊本件被告符合自首之規定，且得依刑法第62條前段減輕其刑
    ，已如前述，原判決漏未依該規定減輕被告之刑度，尚有未
    洽。
　㈡檢察官上訴意旨指摘原判決判處拘役不當，非無理由，且原
    判決亦有前開違誤之處，自應由本院將原判決撤銷改判，以
    期適法。
五、爰審酌被告並無前科，有台灣高等法院被告前案紀錄表附卷
    可參（見本院卷第33頁），素行良好，可預見所提供之前揭
    帳戶資料，將有可能遭人供作詐欺取財之人頭帳戶使用，仍
    執意為之，因此幫助詐欺集團成員遂行詐欺取財犯罪之目的
    ，並得以隱匿其真實身分，減少遭查獲之風險，使詐騙集團
    更加肆無忌憚，助長犯罪之猖獗，危害社會秩序安全，並造
    成被害人等受騙，惟念被告犯後隨即報案，先將告訴人丙○○
    所匯款之10萬元款項提領9萬元交予警員扣案，而減少損害
    之擴大，日後除由原審將該扣案之9萬元發還予丙○○外，被
    告復另行匯款1萬元予丙○○（見原審卷第137、145-146頁）
    ，並與告訴人甲○○達成和解，依約賠償甲○○3萬元，有調解
    筆錄、本院公務電話查詢紀錄表在卷足稽（見原審卷第133
    頁、本院卷第65頁），足見被告已如數賠償告訴人所受之損
    害，悔意甚深，又被告犯後坦承犯行，態度良好，兼衡被告
    於原審自陳高中畢業、與姐、弟同住、未婚、育有2名未成
    年子女、以打零工維生、經濟狀況不佳（見原審卷第113頁
    ）等一切情狀，量處如主文第2項所示之刑，並諭知易科罰
    金之折算標準。
六、被告前未曾因犯罪受有期徒刑之宣告，有臺灣高等法院被告
    前案紀錄表可憑（見本院卷第33頁），其因一時失慮，提供
    帳戶幫助他人詐欺取財，致罹刑典，固非可取，惟其犯後業
    已坦承犯行，且與告訴人甲○○成立調解，並賠償告訴人丙○○
    、甲○○所受損害，信被告經此科刑之教訓，已足資警惕，應
    無再犯之虞，本院因認被告所受宣告之刑，以暫不執行為適
    當，併予宣告緩刑2年，以啟自新。
七、按犯罪所得，屬於犯罪行為人者，沒收之。犯罪所得已實際
    合法發還被害人者，不予宣告沒收或追徵。宣告前2 條之沒
    收或追徵，有過苛之虞者，得不宣告或酌減之。刑法第38條
    之1 第1 項前段、第5 項、第38條之2 第2 項分別定有明文
    。經查：被告供稱其因提供帳戶取得報酬4萬元（見警卷第4
    -5頁），此固為被告之犯罪所得，惟被告已分別賠償丙○○1
    萬元、甲○○3萬元，已如前述，其所獲取之犯罪所得已全數
    賠償予告訴人，如再藉由沒收程序剝奪被告犯罪所得，顯屬
    過苛，依前揭規定，均不予宣告沒收。
肆、應適用之法條：
一、刑事訴訟法第371條、第369條第1項前段、第364條、第299
    條第1項前段。
二、刑法第339條第1項、第30條第1項前段、第2項、第55條、第
    62條前段、第41條第1項前段、第74條第1項第1款。
三、刑法施行法第1條之1第1項。
本案經檢察官吳文城、程慧晶提起公訴，檢察官林豐正提起上訴
，檢察官鄭益雄到庭執行職務。　　
中　　華　　民　　國　　110 　年　　8 　　月　　11　　日
                  刑事第七庭    審判長法  官  吳勇輝
                                      法  官  周紹武
                                      法  官  吳錦佳
以上正本證明與原本無異。
不得上訴。
 　　　　　　　　　　　　　　　　　　 書記官  王杏月
中　　華　　民　　國　　110 　年　　8 　　月　　11　　日
本判決論罪科刑條文：
刑法第339 條
意圖為自己或第三人不法之所有，以詐術使人將本人或第三人之
物交付者，處五年以下有期徒刑、拘役或科或併科五十萬元以下
罰金。
以前項方法得財產上不法之利益或使第三人得之者，亦同。
前二項之未遂犯罰之。

附表
編 號 告 訴 人 詐騙手法 （民國） 匯款時間 （民國） 匯入 帳戶 匯款金額（新臺幣） 1 甲○○ 109年6月16日晚上8時30分許，甲○○在桃園家中使用社群網站FACEBOOK看到借貸之相關貼文，並與對方使用通訊軟體LINE聯繫，對方於同年月20日上午9時30分許，向甲○○佯稱：須先匯款30,000元以證明有資力還款等語。 109年6月20日晚上8時38分許 甲○○之臺銀帳戶 30,000元 2 丙○○ 109年6月17日中午11時47分許，丙○○接到手機號碼0000000000號之來電，並佯稱為其侄子，並與丙○○使用通訊軟體LINE互加好友，嗣於同年月18日上午10時12分許，向丙○○佯稱需要借款等語。 109年6月18日下午2時55分許 甲○○之土銀帳戶 100,000元